臺灣新竹地方法院民事判決　　　九十三年度簡上字第三四號
上　訴　人　甲○○
被上訴人　　乙○○
　　　　　　丙○○
上列當事人間確認界址事件，本院於民國94年3月9日辯論終結，
判決如下：
    主    文
上訴駁回。
第二審訴訟費用由上訴人負擔。
    事實及理由
一上訴人起訴主張；新竹縣竹北市○○段十興小段第69地號土地
  原係兩造及訴外人鄭許滿等十三人所共有，於臺灣高等法院79
  年上易字第15 1號分割共有物事件達成和解協議分割。和解內
  容係以訴外人林章增建物北方基準點，拉直線至訴外人林章增
  房屋，以該屋先後二屋簷角為兩點連成直線，再從林章增後屋
  簷角拉至被告丙○○房屋之屋簷角（即附圖所示DBC連線），
  再沿涼亭座椅欄杆外緣延伸至原地段第68地號南端點（即附圖
  所示CJ連線），為分割經界。依據上開和解所定之經界線，上
  訴人取得新竹縣竹北市○○段869號（以下均簡稱地號不重複
  地段名稱，即指同段土地）土地應與被上訴人乙○○所分得之
  同地段870號土地以附圖所示CJ連線為界，與被上訴人林漢熾
  所分得之同地段875號土地以附圖所示DBC連線為界，惟因地政
  人員承上開分割共有物案件承審法官之命為測量時，竟擅自將
  分割線變動，以致將原屬上訴人所有之附圖所示之 (A)(B)部
  分土地劃歸被上訴人占有。故起訴請求確認上訴人所有之第
  869 號土地與被上訴人乙○○所有之第870號土地，以CJ連線
  為界址，上訴人所有之868號土地與被上訴人林漢熾所有之第
  875號土地以DBC連線為界，並請求被上訴人分別返還佔用之附
  圖所示之(A)(B)部分之土地。
二被上訴人抗辯：依據79年上易字第151號分割共有物事件和解
  筆錄，上訴人所有之第869號土地與被上訴人乙○○所有之第
  870號土地，以IJ連線為界址，上訴人所有之868號土地與被上
  訴人林漢熾所有之第875號土地以DBG連線為界，附圖所示之
  (A)(B)部分之土地為其等所有，並非無權占有。上訴人因於82
  年間遭被上訴人等對其提起拆屋還地之訴（本院82年度竹簡
  字第632號拆屋還地之訴），判決上訴人敗訴，應拆除圍牆並
  返還被上訴人6平方公尺之土地後，即提起不當得利之訴，並
  主張竹北地政事務所測量員簡俊宏繪製附於79年度上易字第
  151號分割共有物事件和解筆錄內之複丈成果圖，未依據法官
  指示，致兩造經界有誤，但此純屬上訴人之臆測之詞。上訴人
  提起不當得利訴訟承審之地方法院法官及高等法院法官均曾至
  現場勘驗，均認測量員簡俊宏係按和解筆錄法官之指示測量，
  並無違反和解內容。79年度上易字第151號分割共有物事件之
  和解內容，有四位共有人之土地面積減少，共有人中僅有上訴
  人土地面積增加0.0097公頃，其仍執陳詞，起訴主張本件土地
  界址有誤，實不足採信。
三原審判決確認上訴人所有之869地號與被上訴人乙○○所有之8
  70地號土地之界址為如附圖所示IJ二點連接之實線。確認上訴
  人所有第868地號與被上訴人丙○○所有之第875地號土地之界
  址為如附圖所示DBG三點連接之實線，並駁回上訴人其餘起訴
  。上訴人全部聲明不服，求為廢棄原判決，並請求確認與被上
  訴人間之界址如原審訴之聲明所載，及被上訴人應返還佔用之
  土地。
四第868號土地（即原地段第69-13）及869（即原地段第69-14
  ）地號土地為上訴人所有，第870（即原地段第96-15）及875
  （即原地段第69-12）地號土地則分別為被上訴人乙○○、丙
  ○○所有，上開土地係因79年度上易字151號分割共有物事件
  成立訴訟上和解，而由兩造各自取得單獨所有權，為兩造所是
  認，復有土地登記謄本可參。因上訴人主張79年度上易字151
  號分割共有物事件成立和解時，法官指示地政人員，依據附圖
  之DBC為第868地號土地及第875號土地之界線，而869及870間
  之界址則為如附圖所示之CJ連線，並非現存附圖所示之BGC連
  線及CJ連線。因此本件之爭執點為，79年度上易字第151號共
  有物分割事件和解筆錄，該案之承審法官是否確有對測量人員
  指示按上訴人所主張之前揭分割線為測量，而測量人員卻未遵
  照法官指示為測量，以致現況之界址與實際和解內容之界址有
  誤之情形？按當事人主張有利於己之事實者，就其事實有舉證
  之責任，民事訴訟法第277條前段定有明文。上訴人主張經界
  線因上開誤測之情形，致和解筆錄所附之複丈成果圖與實際和
  解成立之經界線不同，造成其面積減少，自應就有誤測之事實
  為舉證。經查：
  (一)79年度上易字第151號分割共有物事件之承審法官於79年9月
    26日審理時諭知「兩造商議和解事宜成立，另見和解筆錄」
    ，兩造並陳述「暫以今天和解筆錄附圖為準，俟地政所測量
    ，以地政所測量圖作為本件和解筆錄之附圖」，業據調取79
    年度上易字第151號分割共有物事件卷宗審閱無訛。因此，
    79年度上易字第151號分割共有物事件確實主要以該卷內第
    211頁之暫附圖（以下均簡稱暫附圖）為和解之依據，上訴
    人抗辯稱，暫附圖並非和解成立之依據，顯非可採。又上訴
    人與被上訴人間之土地紛爭，起源於被上訴人對上訴人提起
    之82年度竹簡字第632號拆屋還地之訴、上訴人對被
   上訴人提起之84年度訴字8號返還不當得利事件（嗣後上訴之
    案號為台灣高等法院84年度上字第535號、84年度上更(一)字
    第4號、86年度再字第48號、最高法院87年度台上字2182號
    ），上開訴訟中，上訴人均曾就兩造間之經界線是否有以丙
    ○○之屋簷角為經界點及分割共有物和解時，測量員是否有
    未經指示進行測量為主張，但審理之結果均認仍以現存之經
    界線（即附圖所示DBG連線及IJ連線）可採，業據本院調閱
    上開卷宗核閱無訛，上訴人主張上開案件中亦曾認定測量員
    測量有誤之情形，顯有誤會。
  (二)79年度上易字第151號分割共有物事件於79年9月26日成立和
    解時，共有人分配之位置、分配所得之地形依照暫附圖均已
    底定，而面積部分僅訴外人林南星及林金羅面積確定，其餘
    之人分配土地所獲之實際面積均有待依據暫附圖進行測量，
    有79年度上易字第151號分割共有物事件和解筆錄附於該卷
    可參。因此，如依據上訴人主張之以如附圖BC連線為868及8
    75號之界線，以CJ連線為第869號及第870號之界線，則被上
    訴人所分得之土地形狀則與暫附圖相差甚多，尤以被上訴人
    乙○○所有之870號土地，由原先之五角形變成上窄下寬之
    梯形。上訴人所主張之經界線是否可採，即有疑義。
  (三)再依據上開和解筆錄並未記載兩造間土地之經界線以丙○○
    之屋簷角為經界點，和解筆錄製作後，79年10月5日該案承
    審法官至現場指揮測量亦指示以和解筆錄之暫附圖為測量，
    並請測量員就詳細位置為測量，除編號1面積為148平方公尺
    、編號2為398平方公尺，其餘以實測為準。因此，和解筆錄
    製作後仍以和解筆錄之暫附圖為準進行測量，並無上訴人主
    張之以丙○○之屋簷角為經界線之問題。再據和解筆錄之記
    載，共有人同意編號5及6分別分割予上訴人及被上訴人林燦
    熾所有，雖未記載係依據暫附圖，但依和解當日之言詞辯論
    筆錄，亦可知和解筆錄上之編號係依據暫附圖而來。而暫附
    圖中之編號5與6，即為現在之第868號及第875號土地，依據
    暫附圖內編號5與6之界線為一直線，與現存地籍圖經界線之
    DBG連線為一直線相同，而與上訴人主張之DBC連線為一曲線
    不同。且上開和解筆錄第四項中記載「甲○○應將分歸丙○
    ○之土地上建物拆除，並將土地交還」，因此，如上訴人與
    被上訴人丙○○間之經界線係以丙○○之屋簷角為界，以丙
    ○○使用之範圍為界，則應無和解筆錄第四項記載，上訴人
    應將分歸予被上訴人丙○○土地上之地上建物拆除並歸還之
    問題。顯見上訴人與被上訴人丙○○間之經界線並非如上訴
    人所主張之以林燦熾之屋簷角為經界點所畫出之DBC連線。
  (四)測量員簡俊宏於85年度上更(一)字4號不當得利事件證稱「79
    年7月3日製作土地複丈成果圖（如附圖一）上編號12、11、
    10土地尚未分割，後來依鈞院法官指示，依現場之涼亭欄桿
    邊緣為界，垂直拉出一條線，以該線為平行線分出如79年10
    月24日土地複丈成果圖（如附圖二）之9及11」等語，有85
    年8 月5日之勘驗筆錄附於台灣高等法院85年度上更(一)字4號
    不當得利事件內可參。依據上開上開測量員之證詞觀之，測
    量員測量時869、870、871、872號土地（即85年度上更(一)字
    4號不當得利事件第57頁附圖一標示12、11、10部分）尚未
    分割，法官指示以涼亭欄桿邊緣拉出垂直線，依該垂直線為
    平行線界定870（即85年度上更(一)字4號不當得利事件第58頁
    附圖二標示9）與871（即85年度上更(一)字4號不當得利事件
    第57頁附圖二標示11）之界線。因此，測量員此段之證詞係
    證明870與871地號之經界線係與以涼亭欄杆邊緣拉出之垂直
    線為平行，並未言及869號土地（85年度上更(一)字4號不當得
    利事件第58頁附圖二標示10）與870號土地（即85年度上更
    (一)字4號不當得利事件第58頁附圖二標示9部分）之經界線，
    更未證稱869與870間之經界線，係以涼亭欄杆外緣連接丙○
    ○之屋簷角之連接線延伸至邊界。且869號土地及870號土地
    如確實以涼亭欄杆外緣之線為經界線，測量員簡俊宏亦證稱
    係「垂直拉出一條線」，即該直線必須與涼亭欄杆外緣垂直
    ，即869與870號土地間之界線應與1185號之經界線垂直，惟
    上訴人主張之CJ連線並非與1185號土地經界線垂直。又依據
    測量員之證詞反推，871號土地與872號土地間之經界線係與
    870號土地與869號土地間之經界線為平行線，CJ連線並非
    871與872間界址之水平線。因此，測量員簡俊宏上開之證詞
    ，非但不能證明上訴人所主張之CJ連線為869與870間之經界
    線為真，反證明CJ連線與測量員當時所受之測量指示不符。
  (五)又被上訴人乙○○雖於台灣高等法院85年度上更(一)字4號不
    當得利事件陳稱「和解分割當時界限，第69-14（即869地號
    ）及69-15（即870）地號土地係以丙○○舊有房屋之屋簷角
    經過整個涼亭外緣至68號土地」等語，台灣高等85年度上更
    (一)字4號返還不當得利事件卷宗第55頁參照。惟被上訴人乙
    ○○所陳稱之以丙○○之舊有屋簷角之點經過整個涼亭外緣
    為界，參以測量員簡俊宏上開證述，係「以涼亭外緣垂直拉
    一條線」，被上訴人乙○○所證述之內容顯非自承以丙○○
    屋簷角直接與涼亭外緣之連線為界，上訴人將之曲解為被上
    訴人乙○○自承869與870間係以丙○○之屋簷角連接涼亭外
    緣為界，應非可採。而綜合上開被上訴人乙○○陳述及測量
    員簡俊宏之證述，869號土地及870號土地間之界線，係以丙
    ○○之舊屋簷角向前延伸至經過整個涼亭外緣，再以涼亭外
    緣拉出垂直線，附圖所示之IJ則較符合被上訴人乙○○及測
    量員簡俊宏之上開陳述。
五綜上所陳，依據79年度上易字第151號分割共有物事件，868號
  及875號土地之界址，應為如附圖所示之DBG連線，869號與870
  號土地之界址為如附圖所示之IJ連線，而上訴人並不能證明
  868 號及875號土地間之界址為其所指之如附圖所示之DBC連線
  ，869號及870號土地間之界址為CJ連線。原審確認868號及875
  號土地間之界址，應為如附圖所示之DBG連線，869號與870號
  土地之界址為如附圖所示IJ連線，並駁回上訴人請求被上訴人
  丙○○返還如附圖標示 (A)部分土地，被上訴人乙○○應返還
  如附圖標示 (B)部分土地之起訴，並無違誤。上訴人猶執陳詞
  求為廢棄改判，為無理由。
六兩造其餘攻擊防禦方法及舉證，因本件事證已臻明確，且與判
  決基礎不生影響，爰不一一論述，附此敘明。
七據上論結：本件上訴為無理由，應依民事訴訟法第436條之1第
  3項、第449條第1項、第78條，判決如主文。
中　　華　　民　　國　　94　　年　　3 　　月　　30　　日
            民事第一庭      審判長法官  彭洪英
                                法  官  謝永昌
                                法  官  黃珮禎
右為正本係照原本作成。
本判決不得上訴。
                                書記官  黎秀娟
中　　華　　民　　國　　94　　年　　4 　　月　　1 　　日
